臺灣高雄地方法院民事裁定
111年度消債職聲免字第55號

聲　請　人　周純珍　000000000000000000000000000000000000
00000000000000000000000000000000000000000000000000000
00000000000000000000000000000000000000000000000000
相　對　人　
即債權人　　國泰世華商業銀行股份有限公司
　　　　　　　　　　000000000000000000000000000000000000
法定代理人　郭明鑑　00000000
代　理　人　王行正　000000000000000000000000000000000000
相　對　人　
即債權人　　中國信託商業銀行股份有限公司
　　　　　　　　　　000000000000000000000000000000000000
00000000000000000000000000000000000000000000000000000
法定代理人　利明献　00000000
　　　　　　　　　　000000000000000000000000
　　　　　　　　　　00000000000000000000000000000000000
相　對　人　
即債權人　　聯邦商業銀行股份有限公司
　　　　　　　　　　000000000000000000000000000000000000
00000000000000000000000000000000000000000000000000000
法定代理人　林鴻聯　00000000
相　對　人　
即債權人　　玉山商業銀行股份有限公司
　　　　　　　　　　000000000000000000000000000000000000
000000000000000000000000000000000000000000000000000000
法定代理人　黃男州　00000000
代　理　人　喬湘秦　000000000000000000000000000000000000
相　對　人　
即債權人　　台新國際商業銀行股份有限公司
　　　　　　　　　　00000000000000000000000000000000000
00000000000000000000000000000000000000000000000000000
法定代理人　尚瑞強　00000000
　　　　　　　　　　000000000000000000000000
　　　　　　　　　　000000000000000000000000000000000000
相　對　人　
即債權人　　花旗(台灣)商業銀行股份有限公司
　　　　　　　　　　000000000000000000000000000000000000
00000000000000000000000000000000000000000000000000000
法定代理人　莫兆鴻　00000000
代　理　人　陳正欽　00000000000000000000000000000000000
相　對　人　
即債權人　　遠東國際商業銀行股份有限公司
　　　　　　　　　　00000000000000000000000000000000000
000000000000000000000000000000000000000000000000000000
法定代理人　周添財　00000000
　　　　　　　　　　000000000000000000000000
　　　　　　　　　　　寄板橋莒光郵局第6-106號信箱　　　 
相　對　人　
即債權人　　兆豐國際商業銀行股份有限公司
　　　　　　　　　　00000000000000000000000000000000000
法定代理人　張兆順　00000000
代　理　人　林勵之　00000000000000000000000000000000000
相　對　人　
即債權人　　元大商業銀行股份有限公司
　　　　　　　　　　000000000000000000000000000000000000
000000000000000000000000000000000000000000000000000000
法定代理人　翁健 　　0000000
代　理　人　黃勝豐　00000000000000000000000000000000000
相　對　人　
即債權人　　滙豐（台灣）商業銀行股份有限公司
　　　　　　　　　　00000000000000000000000000000000000
法定代理人　麥康裕　00000000
　　　　　　　　　　000000000000000000000000
　　　　　　　　　　　寄南港郵局第2260號信箱　　　　　　
相　對　人　
即債權人　　台北富邦商業銀行股份有限公司
　　　　　　　　　　000000000000000000000000000000000000
法定代理人　程耀輝　00000000
　　　　　　　　　　000000000000000000000000
　　　　　　　　　　00000000000000000000000000000000000
相　對　人　
即債權人　　凱基商業銀行股份有限公司
　　　　　　　　　　000000000000000000000000000000000000
00000000000000000000000000000000000000000000000000000
法定代理人　魏寶生　00000000
　　　　　　　　　　000000000000000000000000
　　　　　　　　　　000000000000000000000000000000000000
相　對　人　
即債權人　　臺灣銀行股份有限公司
　　　　　　　　　　00000000000000000000000000000000000
法定代理人　許志文　00000000
代　理　人　劉明杰　00000000000000000000000000
相　對　人　
即債權人　　滙誠第二資產管理股份有限公司
　　　　　　　　　　000000000000000000000000000000000000
法定代理人　莊仲沼　00000000
相　對　人　
即債權人　　元大國際資產管理股份有限公司
　　　　　　　　　　000000000000000000000000000000000000
法定代理人　宋耀明　00000000
代 理 人　唐曉雯　000000000000000000000000000000000000
相　對　人　
即債權人　　陽信商業銀行股份有限公司
　　　　　　　　　　00000000000000000000000000000000000
法定代理人　陳勝宏　00000000
　　　　　　　　　　000000000000000000000000
　　　　　　　　　　00000000000000000000000000000000000
相　對　人　
即債權人　　新加坡商艾星國際有限公司台灣分公司
　　　　　　　　　　00000000000000000000000000000000000
法定代理人　曾慧雯　00000000

上列當事人間消費者債務清理免責事件，本院裁定如下：
    主  文
債務人周純珍應予免責。
    理  由
一、按法院為終止或終結清算程序之裁定確定後，除別有規定外
    ，應以裁定免除債務人之債務；又法院裁定開始清算程序後
    ，債務人有薪資、執行業務所得或其他固定收入，扣除自己
    及依法應受其扶養者所必要生活費用之數額後仍有餘額，而
    普通債權人之分配總額低於債務人聲請清算前2 年間，可處
    分所得扣除自己及依法應受其扶養者所必要生活費用之數額
    者，法院應為不免責之裁定，但債務人證明經普通債權人全
    體同意者，不在此限；而債務人有下列各款情形之一者，法
    院應為不免責之裁定，但債務人證明經普通債權人全體同意
    者，不在此限：（一）於七年內曾依破產法或本條例規定受
    免責；（二）隱匿、毀損應屬清算財團之財產，或為其他不
    利於債權人之處分；（三）捏造債務或承認不真實之債務；
    （四）聲請清算前二年內，因消費奢侈商品或服務、賭博或
    其他投機行為，所支出之總額逾該期間可處分所得扣除自己
    及依法應受其扶養者所必要生活費用之半數，或所負債務之
    總額逾聲請清算時無擔保及無優先權債務之半數，而生開始
    清算之原因；（五）於清算聲請前一年內，已有清算之原因
    ，而隱瞞其事實，使他人與之為交易致生損害；（六）明知
    已有清算原因之事實，非基於本人之義務，而以特別利於債
    權人中之一人或數人為目的，提供擔保或消滅債務；（七）
    隱匿、毀棄、偽造或變造帳簿或其他會計文件之全部或一部
    ，致其財產之狀況不真確；（八）故意於財產及收入狀況說
    明書為不實之記載，或有其他故意違反本條例所定義務之行
    為，消費者債務清理條例（下稱消債條例）第132條、第133
     條及第134 條分別定有明文。
二、經查：
　㈠債務人前於民國109年5月19日具狀聲請更生，本院以109年度
    消債更字第174號裁定准自109年12月11日開始更生程序後，
    因債務人所提更生方案未獲可決，本院以110年度消債清字
    第157號裁定准自110年8月6日起開始清算程序；嗣全體債權
    人於清算程序共計受償新臺幣（下同）691,955元，經本院
    於111年1月17日以110度司執消債清字第138號裁定清算程序
    終結等情，業經本院調取前開卷宗核閱無訛。依首揭規定，
    本院應為債務人是否免責之裁定。
  ㈡經本院函詢各債權人陳述意見，債權人雖未表示同意債務人
    免責，然查：
  ⒈債務人無消債條例第133 條所定應不予免責之情形：
　⑴按法院裁定開始更生程序後，債務人免責前，法院裁定開始
    清算程序，其已進行之更生程序，適於清算程序者，作為清
    算程序之一部；其更生聲請視為清算聲請，消債條例第78條
    第1 項定有明文。由其文義可知，在適於清算程序之情形下
    ，清算程序之始點，得提前至裁定開始更生時。更生程序係
    重建型債務清理程序，為保障普通債權人於更生程序之受償
    額，依消債條例第64條第2項第3款規定，若無擔保及無優先
    權債權受償總額，顯低於法院裁定開始更生程序時，依清算
    程序所得受償之總額，法院不得認可更生方案。此即清算價
    值保障原則，保障債權人不至受比依清算程序受償更不利之
    地位。基此，債務人於裁定開始更生程序時，係有薪資固定
    收入，若債務人係聲請清算而開始清算程序，依消債條例第
    133 條規定可能受不免責之裁定，需繼續清償債務達消債條
    例第141 條規定數額後，始得再聲請裁定免責。惟於更生轉
    換清算程序之情形，若認定債務人有無薪資等固定收入之時
    點，不得提前至裁定開始更生程序時，債務人因此而受免責
    裁定，債權人將遭受較債務人依清算程序受償更不利之結果
    ，有違清算價值保障原則（臺灣高等法院暨所屬法院98年法
    律座談會民事類提案第40號研討結果）。準此，為貫徹消債
    條例第133 條避免債務人濫用清算程序以獲免責，並敦促有
    清償能力者，利用薪資等固定收入清償債務而受免責，以保
    障債權人可受最低清償之立法目的，債務人於更生轉清算程
    序之情形，認定有無薪資等固定收入之時點應提前至裁定開
    始更生程序之時。 　
　⑵債務人於開始更生程序後之收支情形：
　  本件債務人於本院裁定開始更生程序後，仍於五色鳥企業社
    任職，每月收入22,000元，未領取其他補助或給付等情，除
    據其陳明在卷，並有109年度至110年度稅務電子閘門財產所
    得調件明細表【本院110年度司執消債清字第138號卷（下稱
    執清卷）第15頁、本案卷第105頁】、薪資單（本案卷第82
    頁）、社會補助查詢表（本案卷第32至34頁）、租金補助查
    詢表（本案卷第31頁）、勞工保險被保險人投保資料表（本
    案卷第35頁）、勞動部勞工保險局函（本案卷第62頁）、勞
    動部勞動力發展署高屏澎東分署函（本案卷第56頁）在卷可
    參。又債務人仍與配偶、子女一同租屋居住，並有租賃契約
    書（本案卷第83至86頁）、租金給付證明（本案卷第87至95
    頁）在卷可佐，其每月生活必要支出以109年度至111年度衛
    生福利部公布之高雄市每人每月最低生活費之1.2倍（消債
    條例第64條之2第1項規定）即15,719元、16,009元、17,303
    元為度。另債務人主張扶養子女許○筠，本院審酌許○筠(90
    年10月生)就學中，無工作收入，名下無財產，亦未領取社
    會補助，有稅務電子閘門財產所得調件明細表（本案卷第44
    頁、第108頁）、社會補助查詢表（本案卷第41至42頁)、勞
    工保險被保險人投保資料表（本案卷第43頁）可稽，許○筠
    雖已成年，然就學中，尚難認已具備通常之謀生能力，復無
    工作收入，又無財產，不足以維持生活，有受父母扶養之權
    利。至受扶養程度，債務人主張開始更生後其每月負擔許○
    筠扶養費，與本院109年度消債更字第174號裁定認定數額相
    同，即2,000元（本案卷第99至100頁），本院考量許○筠上
    述情形及渠與聲請人租屋同住，109年度至111年度高雄市每
    人每月最低生活費之1.2倍為15,719元、16,009元、17,303
    元，與前揭開始清算裁定審認之基礎事實並無重大異動，爰
    予採計。從而，債務人開始更生程序後之每月可處分所得22
    ,000元，扣除其每月必要支出、許○筠扶養費後，於109年12
    月尚餘4,281元（計算式：22,000－15,719－2,000＝4,281），
    110年、111年每月尚餘3,991元、2,697元（110年計算式：2
    2,000－16,009－2,000＝3,991；111年計算式：22,000－17,303
    －2,000＝2,697）。
　⑶債務人於聲請更生程序前2年（即自107年6月至109年5月止）
    收支情形：
  ①關於債務人之可處分所得部分：債務人於107年6月至108年4
    月於華方廣告設計社任職，負責紙盒折製，每月收入15,000
    元，108年4月10日起於五色鳥企業社任職，每月收入22,000
    元，胞妹周雅惠於107年6月至108年4月每月資助5,000元，
    未領取補助或給付，另於107年度至109年度各申報久津實業
    股份有限公司、健信科技工業股份有限公司股利所得258元
    、801元、685元等情，除據其陳明在卷，並有債務人107年
    度綜合所得稅各類所得資料清單【本院109年度消債更字第1
    74號卷（下稱更卷）第15頁】、108年度至109年度稅務電子
    閘門財產所得調件明細表（更卷第155頁、執清卷第15頁）
    、收入切結書（更卷第93頁）、華方廣告設計社陳報狀（本
    案卷第65至66頁）、薪資袋（更卷第30至34頁）、在職證明
    書（更卷第35頁）、社會補助查詢表（更卷第157至159頁）
    、高雄市政府都市發展局函（更卷第136頁）、勞動部勞工
    保險局函（更卷第137頁）、勞動部勞動力發展署高屏澎東
    分署函（更卷第138頁）等可參。是債務人於聲請更生前2年
    可處分所得合計為529,237元（計算式：15,000×11＋22,000×
    14＋5,000×11＋258÷12×7＋801＋685÷12×5＝529,237，本裁定計
    算式均採元以下4捨5入），應堪認定。
　②關於債務人之必要生活費用部分，依衛生福利部公布之高雄
    市每人每月最低生活費107年度至109年度各為12,941元、13
    ,099元、13,099元，1.2倍即為15,529元、15,719元、15,71
    9元，是債務人於聲請更生前2年間之必要生活費用應為375,
    926元（計算式：15,529×7＋15,719×17＝375,926）。
　③關於債務人支出子女許○筠之扶養費用部分，107年度至109年
    度每人每月最低生活費1.2倍為15,529元、15,719元、15,71
    9元，聲請人主張每月支出許○筠扶養費2,000元，尚屬合理
    ，堪予採計，故債務人於聲請更生前2年間支出之許○筠扶養
    費用為72,000元（計算式：2,000×24＝48,000）。
　⑷綜上，債務人於更生程序開始後之可處分所得，扣除自己之
    必要生活費、扶養費後，仍有餘額；債務人聲請更生前2年
    間之可處分所得合計為529,237元，扣除個人必要支出375,9
    26元、子女扶養費48,000元後，固有餘額105,311元，然低
    於普通債權人於清算程序之分配總額691,955元，債務人並
    無消債條例第133 條所規定不免責事由存在，應堪認定。
  ⒉債務人無消債條例第134 條各款應不予免責之情形：
　　債權人滙豐（台灣）商業銀行股份有限公司雖陳稱：債務人
    應有消債條例第134條第4款之事由云云，惟該款規定僅限於
    聲請更生清算前2年內之行為，本件債務人所積欠債務本金
    ，並非於此期間內借貸或消費，自不構成上述規定。另債權
    人臺灣銀行股份有限公司主張債務人為就學貸款之連帶保證
    人，但就學貸款屬政策性貸款，就學期間利息由國庫負擔，
    如不能清償轉銷呆帳時，由國庫負擔8成，實由全民買單，
    故債務人不應予免責云云。惟債權人此部分主張，核非屬消
    債條例第134條各款之不免責事由。又債務人解繳相當股票
    市值、中國人壽、國泰人壽保單解約金之款項來源係由其妹
    周雅惠資助，有存簿（本案卷第112頁）可證，自難憑此遽
    認債務人有消債條例第134條第7款之不免責情事。此外，各
    債權人亦未提出證據證明債務人有何構成消債條例第134條
    各款之事由，且經本院職權調查結果，亦無合於消債條例第
    134 條其他各款之情事。
三、綜上所述，本件債務人於開始更生程序前2年，其每月可處
    分所得扣除生活必要支出、扶養費之餘額低於普通債權人於
    清算程序之分配總額，無消債條例第133 條所定不予免責情
    事，復查無消債條例第134 條各款所定應不予免責之事由存
    在。揆諸前揭規定，本件應為債務人免責之裁定，爰裁定如
    主文。
中　　華　　民　　國　　111 　年　　5 　　月　　27　　日
              　　民事庭　　  法　官　李育信
以上正本係照原本作成。
如對本裁定不服，得於裁定送達後10日內向本院提出抗告狀，並
繳納抗告裁判費新臺幣1,000 元。
中　　華　　民　　國　　111 　年　　5 　　月　　27　　日
  　                         書記官　何福添